臺灣高等法院刑事判決　　　　　　　　99年度上易字第2637號
上　訴　人　臺灣板橋地方法院檢察署檢察官
被　　　告　林錦珠
上列上訴人因被告傷害等案件，不服臺灣板橋地方法院99年度易
字第1875號，中華民國99年9 月29日第一審判決（起訴案號：臺
灣板橋地方法院檢察署99年度偵字第13519 號），提起上訴，本
院判決如下：
    主  文
原判決關於林錦珠公然侮辱部分撤銷。
林錦珠犯公然侮辱罪，處罰金新臺幣伍仟元，如易服勞役，以新
臺幣壹仟元折算壹日。
其餘上訴駁回。
    事  實
一、林錦珠與蘇定雄（所犯傷害罪經原法院判處拘役50日確定）
    為親戚及鄰居關係，雙方前因債務糾葛而生嫌隙。林錦珠於
    民國99年4 月4 日晚間7 時30分許，行經蘇定雄位於臺北縣
    鶯歌鎮○○○路330 巷1 號住處門前時，因蘇定雄見其走來
    即朝地上吐口水，林錦珠誤以為蘇定雄係故意吐口水而藉此
    辱其人格，乃上前理論，並基於侮辱之犯意，在該巷口公共
    場所，以粗鄙言語「幹你娘機八」、「你娘卡好」等語辱罵
    蘇定雄。
二、案經蘇定雄訴由新北市警察局三峽分局報請臺灣板橋地方法
    院檢察署檢察官偵查起訴。
    理  由
一、證據能力：
  (一)按被告以外之人於審判外之言詞或書面陳述，除法律有規定
    者外，不得為證據；被告以外之人於偵查中向檢察官所為之
    陳述，除顯有不可信之情況者外，得為證據，刑事訴訟法第
    159 條第1 項、第159 條之1 第2 項分別定有明文。而所謂
    不可信情況之認定，法院應審酌被告以外之人於陳述時之外
    在環境及情況，例如：陳述時之心理狀況、有無受到外力干
    擾等，以為判斷之依據（法院辦理刑事訴訟案件應行注意事
    項89參照）。又被告以外之人前於偵查中已具結而為證述，
    除反對該項供述得具有證據能力之一方，已釋明「顯有不可
    信之情況」之理由外，皆得為證據。查證人蘇定雄、蘇耀文
    於檢察官偵查時作證並已具結，被告並未釋明蘇定雄、蘇耀
    文之證詞有何顯不可信之情況，依上開說明，渠兩人於偵查
    中之證詞自有證據能力。
  (二)次按被告以外之人於審判外之言詞或書面陳述，除法律有規
    定者外，不得作為證據，刑事訴訟法第159 條第1 項固有明
    文。然依同法第159 條之5 規定：「被告以外之人於審判外
    之陳述，雖不符前4 條之規定，而經當事人於審判程序同意
    作為證據，法院審酌該言詞陳述或書面陳述作成時之情況，
    認為適當者，亦得為證據。當事人、代理人或辯護人於法院
    調查證據時，知有第159 條第1 項不得為證據之情形，而未
    於言詞辯論終結前聲明異議者，視為有前項之同意」，其立
    法旨趣無非係慮及傳聞證據未經當事人之反對詰問予以核實
    ，原則上先予排除，惟若當事人已放棄詰問或未聲明異議，
    基於證據資料愈豐富，愈有助於真實發見之理念，且強化言
    詞辯論主義，法院仍可承認該傳聞證據之證據能力。查卷附
    恩主公醫院醫師林憶直、林口長庚醫院醫師胡永青、洪志宏
    、黃燦龍所開立之診斷證明書各一紙，雖均係被告以外之人
    於審判外之書面陳述，被告均未爭執其證據能力，且本院審
    酌該證據之作成，並無顯不可信情況，認為以之作為本案證
    據亦屬適當，且經本院於審判期日合法調查，自有證據能力
    。
二、撤銷改判部分（公然侮辱）：
  (一)訊據被告林錦珠矢口否認有於前揭時地口出穢言「幹你娘機
    八」、「你娘卡好」等語辱罵告訴人蘇定雄，辯稱：當天我
    路過蘇定雄住處門口，蘇定雄說我欠他錢不知廉恥，罵我三
    字經，還吐口水在我身上，我沒有罵他，因為他罵我三字經
    ，我就要抓他的衣領要到墳墓找我死去的母親，我抓他，他
    也抓我，我們二人互相拉扯，後來他孫子出來打我胸部，我
    就昏倒了云云。
  (二)經查：被告於前揭時地，在告訴人住處前巷口之公共場所，
    對告訴人辱罵前揭粗鄙言詞等情，已據證人蘇定雄、蘇耀文
    於偵查時分別證述在卷。證人蘇定雄證述：當天我因為身體
    不好所以吐痰，林錦珠看到就一直罵『幹你娘機八』之類的
    話，後來就抓我領口，至少抓我六分鐘，我沒有辦法喘氣，
    就用手一直撥開，可能是在撥的過程中多少有撥到他，所以
    她才受傷，後來我孫子蘇耀文出來看到，就要把我們分開，
    在他把我們分開的過程中，林錦珠跌倒，因為她抓著我的領
    口，所以我也跟著跌倒，所以我膝蓋也因此受傷，我孫子把
    我扶起來，後來警察就來了等語（見偵查卷第43頁）。證人
    蘇耀文證述：因為吃飯後在家收衣服，就聽到家後面有一個
    女的辱罵『幹你娘機八，你娘卡好』等髒話，然後我就出去
    看，我就看到林錦珠一直對我爺爺罵髒話，我就說你為何要
    罵我爺爺，他就連我一起罵，林錦珠後來講得很激動，就拉
    住我爺爺的領口，邊拉邊罵約有七、八分鐘之久，後來我要
    把林錦珠推開，但是推不開，後來我推不開，我爺爺就叫我
    先去旁邊，但沒多久我爺爺跟林錦珠就一起跌倒，我就把我
    爺爺扶起來，林錦珠就躺在地上哭鬧不起來，警察在二、三
    分鐘後就到了等語（見偵查卷第44頁），而證人蘇耀文於原
    審審理時並到庭證述：當時我在家裡後面收衣服，聽到門口
    林錦珠在罵髒話，三字經很大聲，在那邊吵；是對著我爺爺
    罵，一連串的，左右鄰居都聽到了；偵查中說聽到一個女的
    辱罵「幹你娘機八，你娘卡好」是實在的等語（見原審卷第
    44頁）。經核證人蘇定雄、蘇耀文就關於被告有以上開粗鄙
    言詞辱罵告訴人之行為，二人證述情節並無扞格不符之處，
    而被告亦不否認當時蘇定雄、蘇耀文均有在場，且證人蘇定
    雄、蘇耀文均經具結以擔保其證言之真實性，雖蘇耀文為蘇
    定雄之孫，兩人具親誼關係，然上開事實既為蘇耀文親身所
    見聞之事，而本案並無證據證明蘇耀文有故意偏頗而為虛偽
    陳述之情，渠等所為證言自屬可信，被告公然侮辱告訴人蘇
    定雄之事實，應可認定，被告否認犯行，不足採信。
  (三)核被告所為，係犯刑法第309條第1項之公然侮辱罪。
  (四)原審以證人蘇耀文與告訴人具親誼關係，不採信其證言，而
    為被告無罪之諭知，尚有疏誤。檢察官上訴意旨指摘原判決
    此部分不當，為有理由，應由本院就原判決關於此部分撤銷
    改判。爰審酌被告係因見告訴人朝地上吐口水，誤以為係對
    其為鄙視舉動，憤而與告訴人發生口角爭執，口出穢言，進
    而發生拉扯之犯罪動機、目的、手段，所生危害，及被告犯
    罪後否認犯行，並無悔意等一切情狀，量處如主文所示之刑
    ，並諭知罰金易服勞役之折算標準。
三、上訴駁回部分（傷害）：
  (二)公訴意旨略以：被告林錦珠於上開衝突發生過程中，基於傷
    害之犯意拉扯告訴人蘇定雄，使告訴人蘇定雄因而跌倒在地
    ，受有右膝挫傷之傷害。因認被告林錦珠所為，另涉犯刑法
    第277 條第1 項之傷害罪等語。
  (二)按犯罪事實應依證據認定之，無證據不得認定犯罪事實；又
    不能證明被告犯罪者，即應諭知無罪之判決，刑事訴訟法第
    154 條第2 項、第301 條第1 項分別定有明文。次按認定不
    利於被告之事實，須依積極證據，苟積極證據不足為不利於
    被告事實之認定時，即應為有利於被告之認定，更不必有何
    有利之證據；又告訴人之告訴，係以使被告受刑事訴追為目
    的，是其陳述是否與事實相符，仍應調查其他證據以資審認
    ，最高法院30年上字第816 號、52年台上字第1300號判例意
    旨可資參照。
  (三)公訴意旨認被告涉有前揭罪嫌，係以證人蘇定雄、蘇耀文之
    指述及告訴人蘇定雄所提恩主公醫院診斷證明書一紙為主要
    論據。訊據被告林錦珠固坦承於上開時、地有拉告訴人蘇定
    雄領口之事實，惟堅詞否認有傷害之犯行，辯稱：當時係蘇
    定雄以三字經辱罵伊，因伊母親已過世，伊憤而拉蘇定雄領
    口表示可以去墓地找伊母親，雙方發生拉扯後，蘇定雄之孫
    蘇耀文即出來查看，見狀即與蘇定雄一起動手毆打，伊因而
    昏倒在地，伊並未傷害蘇定雄等語。
  (四)經查：告訴人蘇定雄固提出恩主公醫院之診斷證明書一紙（
    偵查卷第20頁），以證明其確受有右膝挫傷之傷害。然查本
    案係發生於99年4 月4 日晚間，告訴人蘇定雄所提診斷證明
    書係於同年4 月6 日門診後所開立，距離案發時間已有一天
    半以上之時間，則其右膝挫傷之傷害，是否果為與被告林錦
    珠拉扯過程中所造成，已非無疑。再依證人即告訴人蘇定雄
    於前述偵查中證述：後來我孫子蘇耀文出來看到，就要把我
    們分開，在他把我們分開的過程中，林錦珠跌倒，因為她抓
    著我的領口，所以我也跟著跌倒，所以我膝蓋也因此受傷等
    語。係證述蘇耀文欲將其與被告林錦珠分開時，二人一起跌
    倒，膝蓋因此受傷。而證人蘇耀文於偵查中證述：後來我要
    把林錦珠推開，但是推不開，後來我推不開，我爺爺就叫我
    先去旁邊，但沒多久我爺爺跟林錦珠就一起跌倒等語。於原
    審證述：是因為二人互相拉扯，重心不穩所以才跌倒，因為
    我們那邊有個小斜坡等語（見原審卷第44頁背面）。參以卷
    附蘇定雄住處前照片（見原審卷第20頁）確有一斜坡，則證
    人蘇耀文證述其欲將被告林錦珠與告訴人蘇定雄分開時，二
    人因站立於斜坡上，重心不穩而跌倒，即與事實相符，而可
    採信。則告訴人蘇定雄右膝縱因跌倒而受有挫傷，應屬偶然
    之意外事實所造成，難認與被告林錦珠拉其衣領有相當因果
    關係，即屬不能證明被告林錦珠犯罪。原審以不能證明被告
    林錦珠此部分犯行，而為被告林錦珠無罪之諭知，並無不符
    ，應予維持。檢察官上訴意旨仍以告訴人蘇定雄就其為何於
    4 月6 日始就診，於原審已陳述明確，又證人蘇耀文亦已證
    述被告林錦珠係與告訴人蘇定雄互相拉扯衣領後一起跌倒，
    而指摘原決判不當，並無理由，此部分之上訴應予駁回。
據上論斷，應依刑事訴訟法第369 條第1 項前段、第364 條、第
299 條第1 項前段、第368 條，刑法第309 條第1 項、第42條第
3 項前段，刑法施行法第1 條之1 第1 項、第2 項前段，判決如
主文。
本案經檢察官沈世箴到庭執行職務。
中    華    民    國   100     年    3     月    29    日
                  刑事第八庭   審判長法  官  張傳栗
                                     法  官  劉嶽承
                                     法  官  黃斯偉
以上正本證明與原本無異。
不得上訴。
                                     書記官  王宜玲
中    華    民    國   100    年    3     月    30    日
附錄：本案論罪科刑法條全文
中華民國刑法第309條
（公然侮辱罪）
公然侮辱人者，處拘役或 3 百元以下罰金。
以強暴犯前項之罪者，處 1 年以下有期徒刑、拘役或 5 百元以
下罰金。